臺灣高等法院刑事判決　　　　　　 96年度上更(一)字第255號
上　訴　人
即　被　告　甲○○
上列上訴人因違反期貨交易法等案件，不服臺灣臺北地方法院90
年度訴字第459號，中華民國91年10月30日第一審判決（起訴案
號：臺灣臺北地方法院檢察署90年度偵字第3997號及移送併辦：
90年度偵字第8704號），提起上訴，經判決後，由最高法院發回
更審，本院判決如下：
    主  文
原判決撤銷。
甲○○共同未經許可，擅自經營期貨經理事業、期貨顧問事業，
處有期徒刑柒月。
    事  實
一、緣澳門輝煌交易中心並未經我國財政部核准在臺設立辦事處
    及經營境外國際金融外匯買賣業務，甲○○明知施明雄（業
    經原審法院以八十九年度訴字第一四０一號判處有期徒刑五
    月，緩刑三年確定在案。）所經營之設於臺北市○○○路○
    段八十八號六樓宏利國際開發有限公司（下稱宏利公司）登
    記營業項目為企業經營管理顧問業、投資顧問業、徵信服務
    業、資訊軟體服務業、資料處理服務業、國際貿易業、首飾
    及貴金屬批發業及電子資訊供應服務業，並不得提供場所設
    備及相關外匯資訊供客戶自行下單或代客操作外幣保證金交
    易業務，且宏利公司未經財政部證券暨期貨管理委員會（下
    稱證期會）之許可並發給許可證照，不得經營期貨經理或顧
    問事業，竟以新臺幣（下同）三萬五千元之基本薪資受僱於
    宏利公司擔任分析員，與施明雄共同基於一繼續經營期貨經
    理事業及期貨顧問事業之犯意聯絡，自民國八十八年十二月
    間起至八十九年七月間止，藉由上址宏利公司所提供之場所
    設備，以澳門輝煌交易中心在臺服務處之名義，由甲○○負
    責客戶買賣資料、單據之整理及基本圖之分析等，招攬不特
    定客戶與澳門輝煌交易中心簽訂外匯交易契約，並為該中心
    客戶提供場所設備及相關外匯資訊，經營期貨顧問事業；於
    客戶匯繳一定之保證金額至澳門輝煌交易中心所指定之澳門
    國際銀行一一一一一—二００五三四—六號帳戶後，即可親
    自或經由電話指示宏利公司人員依其指示下單，宏利公司統
    一將下單資料以電子郵件方式電傳至澳門輝煌交易中心操作
    買賣日圓等外幣，而經營期貨經理事業；嗣再經由澳門輝煌
    交易中心下單至各特定銀行，從事各種幣別之外匯保證金交
    易，而依各該外幣匯率在市場上行情波動之漲跌，不實際交
    割而結算差額，計算客戶盈虧。宏利公司每服務一名客戶完
    成一筆約日幣二百萬元金額之交易，稱為「一口」，客戶買
    入外幣時，即由澳門輝煌交易中心收取美金八十元之手續費
    ，而澳門輝煌交易中心再依宏利公司客戶交易量多寡支付每
    月約二百萬元之場地設備維護費予宏利公司。迄八十九年四
    月六日為法務部調查局臺北市調查處循線於上址查獲，並扣
    得宏利公司之當日成交平倉記錄表、買賣明細表、成交價格
    變動表、每日平倉獎金明細表、存款與電匯單、匯款資料、
    刊登報紙廣告、員工資料、文件資料、澳門輝煌交易中心空
    白合約書及交易錄音帶等物。甲○○等人被查獲後仍不知警
    惕，繼續在上址經營期貨經理事業及期貨顧問事業至同年七
    月間止。
二、案經法務部調查局臺北市調查處移送臺灣臺北地方法院檢察
    署檢察官偵查起訴及檢察官自動檢舉移送併案審理。
    理  由
甲、程序事項：
    按九十二年二月六日修正公布，並於同年九月一日施行之刑
    事訴訟法施行法第七條之三規定：「九十二年一月十四日修
    正通過之刑事訴訟法施行前，已繫屬於各級法院之案件，其
    以後之訴訟程序，應依修正刑事訴訟法終結之。但修正刑事
    訴訟法施行前已依法定程序進行之訴訟程序，其效力不受影
    響」。所謂已依法定程序進行之訴訟程序，其「效力不受影
    響」，依其立法意旨係指為避免程序之勞費，本諸舊程序用
    舊法，新程序始用新法之一般法則，各級法院於修正之刑事
    訴訟法施行前，已依法踐行之訴訟程序（包含相關證據法則
    之適用），其效力不受影響。故而，對於提起上訴之案件，
    於修正刑事訴訟法施行前，原審法院就可得為證據之證據，
    已依法定程序調查者，其效力亦不受影響而言。查本案是九
    十年三月二十八日經檢察官偵查終結起訴，同年四月十八日
    繫屬原審法院，於九十一年十一月十二日經被告上訴至本院
    ，本案在司法警察機關、檢察官偵查迄原審審理期間，均仍
    在修正前刑事訴訟法施行期間，故有關證人張思音、張陳淑
    玲、蔡瑞霞於警詢時、共犯施明雄於警訊及偵查中依修正前
    刑事訴訟法規定調查證據程序之證據，其效力不受影響。復
    查本案上訴審審理期間，修正刑事訴訟法已實施，採行改良
    式當事人進行主義，確立當事人對傳聞證據有處分權，次按
    刑事訴訟法第一百五十九條之五第一項規定，被告以外之人
    於審判外之陳述，雖不符同法第一百五十九條之一至第一百
    五十九條之四傳聞證據之例外規定，而經當事人於審判程序
    同意作為證據，法院審酌該陳述作成時之情況，認為適當者
    亦得為證據，本件自修正前刑事訴訟法施行時期有關共犯之
    供述、證人在偵審中之言詞或書面陳述，經審判長於審判期
    日提示告以要旨，兩造對證據能力均無意見，有本院九十六
    年五月八日之審判筆錄可證，本院審酌各言詞、書面陳述，
    書證作成時之情況，認為適當，認均具有證據能力，合先敘
    明。
乙、實體事項：
一、訊據上訴人即被告甲○○固坦承有受僱宏利公司負責整理客
    戶與報表之資料及買賣明細等業務，惟否認有何犯意及犯行
    ，辯稱：我有看過扣押物編號二之「紅藍單」，是我們在公
    司抄寫的資料，但我當時剛退伍，不知外匯就是期貨，我只
    是一個雇員，一切都是依老闆之指示而為云云。經查：
  (一)被告於警詢中供稱：我自八十八年十二月開始在宏利公司上
    班，主要負責客戶資料的整理及彙整，職稱為分析員。如有
    人來公司應徵工作或詢問投資業務，本公司業務人員會告知
    可透過澳門之煇煌交易企業中心買賣日幣，從中賺取利潤，
    由客戶自行在中心開戶，並透過網路下單，本公司提供仲介
    諮詢服務（詳見偵字第一三一六四號卷第十五頁反面、十六
    頁）。於偵查中供稱：公司有做日幣買賣，我的英文名字為
    ＡＮＤＹ，我認識張思音，她是我們公司員工（詳見偵字第
    三九九七號卷第十二頁反面、十三頁反面）。復有扣得宏利
    公司之當日成交平倉記錄表、買賣明細表、成交價格變動表
    、每日平倉獎金明細表、存款與電匯單、匯款資料、刊登報
    紙廣告、員工資料、文件資料、澳門輝煌交易中心空白合約
    書及交易錄音帶等物在卷可佐（見偵字第一三一六四號卷第
    五頁、六頁）。
  (二)證人張思音即曾受僱宏利公司負責行政及計算工作之員工於
    台北市調查處證稱：我上班頭二天，公司叫我作一些填寫倉
    單及計算工作，因公司營業員沒時間處理這些瑣事，後來公
    司人員要我自己開立帳戶，學習如何操作外匯，填寫倉單，
    練習玩看看，若玩輸了，公司會無條件全部賠給我，我於不
    知情之情況下依指示開戶匯款買賣外匯，八十九年六月十九
    日開始匯款，陸續匯一百一十二萬元；公司帶我操作外匯的
    先後有ＰＥＴＥＲ、阿ＫＥＮ、ＡＮＤＹ等人（詳見偵字第
    一三一六四號卷第四七頁、四八頁）；並於偵訊時證稱於調
    查處所為筆錄均實在等語（見偵字第一三一六四號卷第八五
    頁），且有大眾銀行八十九年六月十九日、六月二十六日之
    匯出款項明細暨買入指令、賣出指令等資料在卷（見偵字第
    一三一六四頁第五十至六三頁）。
  (三)證人張陳淑玲即曾受僱宏利公司負責行政之員工，於警詢中
    證稱：我是八十九年七月三日到該公司應徵行政人員工作，
    試用三天後於同年七月五日、七日、十四日陸續匯款二百七
    十七萬元到該公司指定國外澳門帳戶內。甲○○就是主管安
    迪（詳見他字第四二０五號卷影本第一宗第八九頁反面、九
    一頁反面），並有張陳淑玲於八十九年七月五日、七日、十
    四日匯出款項之繳費明細影本在卷（詳見他字第四二０五號
    卷影本第一宗第九三頁反面至九六頁）。
  (四)證人蔡瑞霞即曾受僱宏利公司負責行政之員工，於警詢中證
    稱：我是八十九年七月十二日到該公司應徵行政人員工作，
    試用三天，剛開始該公司安排一位張曉芬小姐與我同辦公室
    計算客戶投資利率表，之後張曉芬與該公司主管「阿ＫＥＮ
    」就一直慫恿我匯錢投資，我於八十九年七月十八日匯八十
    七萬五千元到該公司指定國外澳門帳戶，．．．主管安迪（
    ＡＮＤＹ）馬上叫我要以十萬零八千七百十元買新倉九十口
    控制風險．．．甲○○就是主管安迪（ＡＮＤＹ）（詳見詳
    見他字第四二０五號卷影本第一宗九七頁、九八頁反面），
    並有蔡瑞霞提出之誠泰銀行匯出匯款申請書、外匯收支或交
    易申報書等影本在卷（見他字第四二０五號卷影本第一宗第
    一０二頁反面、一０三頁）。
  (五)上揭宏利公司經營期貨經理事業及期貨顧問事業之事實，業
    據施明雄於台北市調查處訊問時、檢察官訊問時及原審另案
    審理時均坦承宏利公司係服務輝煌企業中心在台客戶，包括
    介紹新客戶給輝煌企業中心及指導客戶匯款至輝煌企業中心
    設於澳門國際銀行之帳戶從事外匯保證金交易，另客戶須要
    下單至澳門時會先將買賣資料電話告訴宏利公司，本公司再
    以電子郵件將買賣資料逐筆電傳至輝煌企業中心之電子郵件
    信箱，客戶平倉或結清後，我們會通知輝煌企業中心將結餘
    匯至國內客戶指定之帳戶，客戶若須看盤，本公司亦提供場
    地及相關資訊設備給客戶參考等情不諱，並經原審法院判處
    有期徒刑五月，緩刑三年確定，此有原審法院八十九年訴字
    第一四０一號判決書正本在卷（見偵字第三九九七號卷第三
    至五頁）。
  (六)綜上，依共犯施明雄之供述，並參酌證人張思音、張陳淑玲
    、蔡瑞霞上揭證詞，足證被告與共犯施明雄所經營之宏利公
    司，提供場所設備、外匯行情及盤勢分析等相關資訊，供客
    戶自行下單交易，應屬於經營「期貨顧問事業」；而被告與
    共犯施明雄經由客戶以電話指示宏利公司人員依其指示下單
    ，宏利公司統一將下單資料以電子郵件方式電傳至澳門輝煌
    交易中心操作買賣日圓等外幣等「代客下單」之行為，則屬
    「經營期貨經理事業」。被告既在宏利公司擔任分析員，並
    有負責帶領公司新進人員為外匯買賣之操作事宜，且觀諸扣
    押物編號二宏利公司買入指令紅藍單，其上除有客戶號碼欄
    外，並有日圓、英鎊、德國馬克、瑞士法郎之限價指令、合
    約數量、沽出價、買入成交價、日期、新倉、平倉等欄位；
    扣押物編號二宏利公司買賣明細表亦有幣別、日期、口數、
    買（賣）價、盈虧、手續費、入金及結存之欄位記載，則被
    告既負責該等資料之整理，當應明確知悉宏利公司確有經營
    期貨營問事業及期貨經理事業。是被告所辯，顯係飾卸之詞
    ，不足採信。本件事證明確，被告之犯行堪以認定，自應依
    法論科。
二、按經營期貨經理與期貨顧問事業，須經主管機關之許可並發
    給許可證照，始得營業，期貨交易法第八十二條第一項定有
    明文。再按接受委任，對期貨交易有關事業提供研究分析意
    見或建議、發行有關交易之出版品、舉辦有關期貨交易之講
    習等，係屬經營期貨顧問事業；又任何人除依期貨交易法第
    三條第二項規定豁免外，以接受委託書並收取佣金或手續費
    等方式代他人操作外匯保證金交易，係屬經營期貨經理事業
    。
三、被告明知宏利公司未經證期會許可並發給許可執照，竟與施
    明雄共同擅自招攬客戶至海外開立帳戶，並提供場所、設備
    及相關外匯資訊，供客戶自行下單交易，而共同經營期貨顧
    問事業；且接受客戶委託向國外下單收取費用，代他人操作
    外匯保證金交易，共同經營期貨經理事業。核被告所為，係
    犯期貨交易法第一百十二條第五款之未經許可，擅自經營期
    貨經理事業及期貨顧問事業罪，其犯罪性質，屬繼續犯之實
    質上一罪。移送併辦事實（九十年度偵字第八七０四號卷）
    與本案起訴事實相同，應予敘明。又被告自八十九年四月六
    日被查獲後仍繼續為上揭犯行至八十九年七月間止之犯行，
    仍屬繼續犯之實質上一罪，本院對此部分自得一併審理，併
    此敘明。被告與施明雄間有犯意聯絡及行為分擔，應論以共
    同正犯。原審據以論科，固非無據，惟被告犯罪時間係自八
    十八年十二月間起至八十九年七月間止，原審認被告犯罪時
    間係至八十九年四月間止，尚有未合。被告上訴否認犯行，
    雖無理由，惟原審判決既有上揭可議之處，自無可維持，應
    由本院撤銷改判。爰審酌被告於本案犯行之後，又因自九十
    年四月中旬起另行起意受僱香港籍人士劉妙儀（外號阿ＫＥ
    Ｎ）等人所設立之富匯行，共同佯以從事買賣日幣期貨之交
    易，詐騙客戶柯玉紅等人之匯款，而經原審法院於九十一年
    五月三日以九十年度訴字第一三一八號另案判處共同常業詐
    欺一年十月在案，有本院被告前案紀錄表及原審法院九十年
    度訴字第一三一八號刑事判決各一件在卷可按，其未經許可
    共同擅自經營期貨經理事業及期貨顧問事業，對於金融期貨
    市場所生之影響及犯罪後否認犯行之態度等一切情狀，認檢
    察官請求量處其有期徒刑七月為適當，爰量處如主文第二項
    所示之刑，以資懲儆。
四、檢察官另以被告上開行為尚共同觸犯公司法第十五條第三項
    之經營公司登記業務範圍以外業務罪。然查被告行為後，公
    司法業於九十年十一月十二日經修正公布施行，並於同年月
    十四日生效，其中第十五條關於刑罰之規定業已廢止，經比
    較新舊法，自以適用新法對被告較為有利，應依刑法第二條
    第一項前段規定適用現行法。該條之刑罰既已廢止，此部分
    本應依刑事訴訟法第三百零二條第四款為免訴判決之諭知，
    惟公訴人認與被告前揭起訴經論罪科刑罪部分間有裁判上一
    罪之牽連犯關係，爰不另為免訴判決之諭知，併予敘明。
據上論斷，應依刑事訴訟法第三百六十九條第一項前段、第三百
六十四條、第二百九十九條第一項前段，期貨交易法第一百十二
條第五款，刑法第十一條前段、第二條第一項前段、第二十八條
，判決如主文。
本案經檢察官吳慧蘭到庭執行職務。
中　　華　　民　　國　　96　　年　　5 　　月　　22　　日
　　　　　　　　　刑事第五庭審判長法　官  吳　敦
  　　　　　　　　　　　　　　　　法  官  陳祐治
        　　　　　　　　　　　　　法  官  吳啟民
以上正本證明與原本無異。
如不服本判決，應於收受送達後十日內向本院提出上訴書狀，其
未敘述上訴之理由者並得於提起上訴後十日內向本院補提理由書
（均須按他造當事人之人數附繕本）。
                                  書記官  江采廷
中　　華　　民　　國　　96　　年　　5 　　月　　24　　日
附錄：本案論罪科刑法條全文
期貨交易法第一百十二條
有下列情事之一者，處七年以下有期徒刑，得併科新台幣三百萬
元以下罰金：
一、未經許可，擅自經營期貨交易所或期貨交易所業務者。
二、未經許可，擅自經營期貨結算機構者。
三、違反第五十六條第一項之規定者。
四、未經許可，擅自經營槓桿交易商者。
五、未經許可，擅自經營期貨信託事業、期貨經理事業、期貨顧
    問事業或其他期貨服務事業者。
六、期貨信託事業違反第八十四條第一項規定募集期貨信託基金
    者。
七、違反第一百零六條、第一百零七條或第一百零八條第一項之
    規定者。
